臺灣新竹地方法院民事判決　　　　　　　 99年度訴字第111號
原　　　告　楊明鑫
訴訟代理人　陳菽錚
被　　　告　葉張瓊英
訴訟代理人　葉明源
被　　　告　衛東成
被　　　告　鄭香汀
訴訟代理人　謝佩芳
　　　　　　鄭遠倫
被　　　告　林志偉
訴訟代理人　林美如
被　　　告　林俊華
上二人共同
訴訟代理人　林德坤
被　　　告　衛劉梅妹
　　　　　　　　　　　號
訴訟代理人　衛振
　　　　　　衛志剛
被　　　告　衛振豐
　　　　　　　　　　　號
訴訟代理人　衛振宏
　　　　　　衛志剛
被　　　告　賴福海
被　　　告　衛香偉
被　　　告　劉李貞媛
訴訟代理人　劉麗芳
兼上三人共同
訴訟代理人　彭興榮
被　　　告　連榮坑
被　　　告　莊秀鳳
被　　　告　范光明
訴訟代理人　范揚成
被　　　告　范揚成
訴訟代理人　范光明
被　　　告　蔡林秋梧
兼上一人
訴訟代理人　張鳳美
被　　　告　林連妹
兼上一人
訴訟代理人　楊育鑫
受
訴訟告知人　羅徐送妹
訴訟代理人　羅吉食
　　　　　　　　　　　4樓
受
訴訟告知人　楊明堂
　　　　　　　　　　　6號
上列當事人間請求分割共有物事件，本院於民國100年6月15日辯
論終結，判決如下：
    主  文
兩造共有坐落新竹縣竹北市○○段二七七地號土地（地目建、面
積一一七四平方公尺）、二七八地號土地（地目田、面積三０一
平方公尺），依民國九十九年八月十八日複丈成果圖及附表一之
方式為分割。
兩造就前項二筆土地應互相補償之金額如附表二所示。
兩造共有坐落新竹縣竹北市○○段四一三地號土地（地目建、面
積七平方公尺）、四一六地號土地（地目田、面積一三一一平方
公尺），依民國九十九年八月十八日複丈成果圖及附表一之方式
為分割。
兩造就前項二筆土地應互相補償之金額如附表三所示。
訴訟費用由兩造按附表四所示之比例負擔。
    事實及理由
壹、程序事項
一、按訴訟送達後，原告不得將原訴變更或追加他訴，但請求之
    基礎事實同一、該訴訟標的對於數人必須合一確定時，追加
    其原非當事人之人為當事人者，不在此限；又原告於判決確
    定前，得撤回訴之全部或一部，民事訴訟法第255條第1項第
    2款、第5款、第262條第1項前段定有明文。本件原告對新竹
    縣竹北市○○段277、278、413、416地號土地之共有人提起
    分割共有物之訴，因共有人之一葉阿勝於訴訟中死亡，且其
    持分旋由葉張瓊英繼承並已完成變更登記，原告乃撤回對葉
    阿勝之訴訟並追加葉張瓊英為被告，核與前開規定相符，自
    應准許之。
二、本件被告鄭香汀、林志偉、林俊華、莊秀鳳、范光明、范揚
    成經合法通知，未於言詞辯論期日到場，核無民事訴訟法第
    386條各款所列情形，爰依原告聲請，由其一造辯論而為判
    決。
貳、實體事項
一、原告主張：
(一)系爭4筆土地之共有人早期對土地產權不了解，未能於興建
    房屋之前先釐清土地範圍，今共有人雖已察覺土地產權之重
    造性，但系爭4筆土地上已有多人興建房屋，且經共有人多
    次協商分割，均未能達成共識，為求土地能分別使用，且避
    免土地所有權與地上物所有權人不一致，請求法院裁判分割
    。因系爭277、278地號土地與系爭413、416地號土地相隔博
    愛街，並非全部相連，無從逕將系爭4筆土地合併分割，故
    請求分別就系爭277、278地號土地合併分割，就系爭413、
    416地號土地合併分割。依地上物所有權之歸屬，分割方法
    如卷一第249-256頁所示，就系爭277、278地號土地，將民
    國99年8月18日竹北地政事務所土地複丈成果圖編號A、A1至
    A5部分土地劃歸衛東成；編號B、B1至B3部分土地劃歸葉張
    瓊英；編號C、C1部分土地劃歸彭興榮；編號D部分土地劃歸
    衛香偉；編號E、E1至E2部分土地劃歸鄭香汀。就系爭413、
    416地號土地，將編號F、F1部分土地劃歸由楊育鑫、林連妹
    、楊明鑫3人依原持分面積比例即4679/10000、1894/10000
    、3427/10000維持共有；編號G、G1部分土地劃歸賴福海；
    編號H部分土地劃歸由范揚成、范光明依原持分面積比例即
    4182/10000、5818/10000維持共有；編號H1至H3、H4-1、H5
    -1、H6部分土地劃歸范光明；編號I、I1、H4-2部分土地劃
    歸由蔡林秋梧、張鳳美依原持分面積比例即2890/10000、
    7110/10000維持共有；編號J、H5-2部分土地劃歸由林志偉
    、林俊華依原持分面積比例即6427/10000、3573/10000維持
    共有。關於當事人相互找補金額，原大多數人協議以系爭4
    筆土地靠近博愛街路邊18公尺以內者，每坪7萬元，離博愛
    街路邊18公尺以外者，每坪5萬元作為計算標準，然遭部分
    當事人反對，經送請估價師鑑定市場價格後，於100年3月21
    日到庭之當事人均同意改以每坪83,000元作為統一之計算標
    準，原告對於估價師重新以每坪83,000元計算當事人相互找
    補金額之結果，沒有意見。
(二)於99年5月3日發現被告鄭香汀所經營之工廠未開門營業，員
    工亦未上班，且有廠商債權人來工廠找人並搬取機器物品，
    被告鄭香汀行蹤不明，無法依原協議履行分割，又其於系爭
    413、416地號土地上設有抵押權，請通知抵押權人參與訴訟
    ，並判決抵押權應歸屬於被告鄭香汀受分配之範圍，以免影
    響他共有人權益。
(三)並聲明：依上開方式判決分割系爭4筆土地。
二、被告則以：
(一)被告衛東成、彭興榮、衛香偉、鄭香汀、楊育鑫、林連妹、
    賴福海、范揚成、范光明、張鳳美、蔡林秋梧、林志偉、林
    俊華、衛振豐、劉李貞媛、連榮坑、葉張瓊英曾到庭表明同
    意原告提出之分割方案。
(二)被告衛劉梅妹表示：希望以專戶方式來給付找補金額，且應
    有給付之期限，又本件是以2個分割案件來處理，如當事人
    有相互找補之情形時，因涉及法定抵押權之行使問題，該相
    互找補之當事人應不得行使抵銷。對於原告最後分割方案及
    估價師計算之找補金額沒有意見。
(三)被告范光明、范揚成陳稱：就99年8月18日複丈成果圖編號
    H4-2、H5-2部分，雖有渠等所有之地上物，但願意不取得該
    部分土地所有權，並將地上物拆除，以減少找補金額。
(四)被告彭興榮指出：99年8月18日複丈成果圖關於編號C、C1之
    現況記載相反，應是編號C為廠房，編號C1才是空地。
(五)抵押權人羅徐送妹表示：對於分割方案沒有意見。
(六)被告莊秀鳳、抵押權人楊明堂未曾到庭表示意見，亦未提出
    書狀作何陳述。
三、兩造當事人為系爭4筆土地之共有人，且系爭277、278地號
    土地相鄰，系爭413、416地號土地相鄰，南北兩邊則相隔博
    愛街，又系爭277、278地號土地共有人，及系爭413、416地
    號土地共有人均非全部相同等情，有土地登記謄本、地籍圖
    等文件附卷可稽（見卷一第15-23頁、第161-170頁、第257-
    260頁），自堪信為真實。按各共有人，除法令另有規定外
    ，得隨時請求分割共有物；分割之方法不能協議決定，或於
    協議決定後因消滅時效完成經共有人拒絕履行者，法院得因
    任何共有人之請求，命為判決分割；共有人相同之數不動產
    ，除法令另有規定外，共有人得請求合併分割；共有人部分
    相同之相鄰數不動產，各該不動產均具應有部分之共有人，
    經各不動產應有部分過半數共有人之同意，得適用前項規定
    ，請求合併分割，但法院認合併分割為不適當者，仍分別分
    割之，民法第823條第1項前段、第824條第2項、第5項、第6
    項分別定有明文。查系爭277、278地號土地共有人，及系爭
    413、416地號土地共有人均非全部相同，且南北兩邊相隔博
    愛街並未全然相鄰，故不得作為一分割案件逕行合併分割，
    然系爭277、278地號土地相鄰，系爭413、416地號土地相鄰
    ，且原告提出之分割方案業經各土地應有部分過半數之共有
    人同意（見下述），雖系爭278地號土地地目為建，與其餘3
    筆土地地目為田尚有不同，然系爭4筆土地之使用分區均屬
    乙種工業區，仍得依地籍測量實施規則第224條第1項規定申
    請合併，亦有都市計劃土地使用分區證明書、竹北地政事務
    所99年2月2日函文在卷可佐（見卷一第42頁、第81頁），是
    以，本件仍得將系爭277、278地號土地合併分割，另將系爭
    413、416地號土地合併分割，即作為二分割案件處理。
四、本院得心證之理由：
(一)按法院得命以原物分配於各共有人，但各共有人均受原物之
    分配顯有困難者，得將原物分配於部分共有人，民法第824
    條第2項第1款已有明定。經本院會同兩造及地政機關於99年
    2月23日至系爭4筆土地勘測，可知系爭4筆土地之大部分均
    已由部分共有人興建地上物作為廠房營業或住宅使用，此有
    當日勘驗筆錄、竹北地政事務所土地複丈成果圖及現場照片
    等文件可憑（見卷一第68-73頁、第79-80頁、第142頁），
    且本件土地共有人多達20人，並非全部共有人均有在系爭4
    筆土地上興建房屋，如欲使各共有人均受原物之分配實有困
    難。因地上物無從自土地分離而單獨存在，為避免將來產生
    拆屋還地之爭議及維持現有地上物之經濟利益，除當事人間
    已有協議外，自須優先考量將地上物所在之土地範圍劃歸由
    該地上物所有權人取得。本件原告最後修正之分割方案如卷
    一第249-256頁所示，均已儘可能使各地上物所有權人取得
    該地上物所在土地範圍，符合上開追求整體社會經濟效益之
    意旨，另被告范光明、范揚成雖在99年8月18日複丈成果圖
    編號H4-2、H5-2部分土地上有石綿瓦屋，然其二人業已表明
    為減少找補金額，願意將該二部分土地劃歸由蔡林秋梧與張
    鳳美、林志偉與林俊華取得（見卷一第223頁），並經蔡林
    秋梧與張鳳美、林志偉與林俊華所不反對，自無不可。
(二)原告提出之分割方案使被告楊育鑫、林連妹、原告部分，范
    揚成、范光明部分，蔡林秋梧、張鳳美部分，林志偉、林俊
    華部分仍依原持分面積比例維持共有，業經該等當事人所同
    意（見卷一第107頁、卷二第82頁正反面），且該等共有人
    間均為親屬關係，就各該地上物使用土地之權能亦得自行協
    議，與民法第824條第4項規定「以原物為分配時，因共有人
    之利益或其他必要情形，得就共有物之一部分仍維持共有」
    ，亦無不合。
(三)被告鄭香汀曾以系爭413地號土地應有部分1/8設定抵押權予
    楊明堂，及以系爭416地號土地應有部分1/8先後設定抵押權
    予羅徐送妹、楊明堂，有土地登記謄本足參（見卷一第153-
    156頁）。經本院通知該二位抵押權人到庭就分割方案表示
    意見，抵押權人羅徐送妹到庭表示沒有意見（見卷一第223
    頁背面），另抵押權人羅明堂則未曾到庭或提出書狀陳述，
    本院斟酌原告之分割方案係將被告鄭香汀所有之廠房（即99
    年8月18日複丈成果圖編號E部分）所在地以及面臨博愛街之
    空地（即編號E1部分）均劃歸被告鄭香汀所有，使該廠房與
    所在土地之所有權人同一，勢可增加該部分土地之價值，抵
    押權人將來亦得將該部分土地與地上物廠房一併聲請拍賣，
    以提高價格並增加其債權受償成數，對於被告鄭香汀及抵押
    權人均屬有利，應屬適當之分割方法。
(四)次按，以原物為分配時，如共有人中有未受分配，或不能按
    其應有部分受分配者，得以金錢補償之，民法第824條第3項
    亦有明文。兩造當事人對於找補金額之標準原有爭議，經委
    請永信不動產估價師事務所鑑價後，結果每坪約在75,210元
    至99,400元之間（見不動產估價報告書第35-36頁），嗣經
    100年3月21日到庭之當事人均同意以每坪83,000元作為計算
    找補金額之標準，兩造當事人對於估價師重新以每坪83,000
    元計算找補金額之結果，均未有不同意見（多數到庭之被告
    表明同意，少數未到庭被告經本院送達該計算結果亦未表示
    反對），且與上開鑑定之市價大致相當，應足採取。
(五)綜上所述，原告最後修正之分割方案不僅符合地上物之現狀
    ，得確保地上物之存在，且對於抵押權人有利，所為找補標
    準亦與市價相當，該分割方案與找補金額並得到多數共有人
    之明示同意，且無共有人表示反對，足認屬公正、允當之分
    割方法，復無其他違法之處，堪以採認，爰依原告請求，判
    決如主文所示之分割。又抵押權人羅徐送妹業已到庭就分割
    方案表示意見，抵押權人楊明堂經本院告知訴訟而未到庭參
    加或表示意見，依民法第824條之1第1項但書規定，其二人
    之抵押權自應移存於抵押人即被告鄭香汀所分得之部分；再
    依同條第4項規定，應受補償之共有人，就其補償金額，對
    於補償義務人所分得之不動產，有抵押權；至於被告衛劉梅
    妹希望有專戶做為找補方式等語，應留由當事人自行協議，
    非屬本院所得裁決之事項，又關於本件所命之給付，尚無酌
    定給付期限之必要，於本判決確定時，即發生執行力，附此
    敘明。關於訴訟費用之負擔，因共有物之分割，對於全體共
    有人均屬有利，自應由全體共有人依持分面積之比例為之，
    爰判決如主文第5項。
五、本件事證已臻明確，兩造其餘攻擊或防禦方法，核與本判決
    結果不生影響，爰不一一論述。
六、據上論結，本件原告之訴為有理由，依民事訴訟法第80條之
    1，判決如主文。
中    華    民    國   100    年    6     月    24    日
                  民事第二庭  審判長法  官  王銘勇
                                    法  官  吳靜怡
                                    法  官  梁智賢
以上正本係照原本作成。
如對本判決上訴，須於判決送達後 20 日內向本院提出上訴狀。
如委任律師提起上訴者，應一併繳納上訴審裁判費。
中    華    民    國   100    年    6     月    24    日
                                    書記官  黃詩傑
附表一：台元段277、278、413、416地號土地分割分配表
        （表格內顯示各人受分配之土地持分）
┌────┬─────┬─────┬────┬────┬─────┬─────┬────┬─────┬───────┬─────┬─────┐
│        │A、       │B、       │C、     │D部分   │E、       │F、       │G、     │H部分     │H1至H3、H4-1、│I、I1、   │J、       │
│        │A1至A5部分│B1至B3部分│C1部分  │141.71㎡│E1至E2部分│F1部分    │G1部分  │75.49㎡   │H5-1、H6部分  │H4-2部分  │H5-2部分  │
│        │380.47㎡  │270.82㎡  │431.67㎡│        │250.33㎡  │549.99㎡  │177.41㎡│          │284.45㎡      │108.59㎡  │122.07㎡  │
├────┼─────┼─────┼────┼────┼─────┼─────┼────┼─────┼───────┼─────┼─────┤
│衛東成  │1/1       │          │        │        │          │          │        │          │              │          │          │
├────┼─────┼─────┼────┼────┼─────┼─────┼────┼─────┼───────┼─────┼─────┤
│葉張瓊英│          │1/1       │        │        │          │          │        │          │              │          │          │
├────┼─────┼─────┼────┼────┼─────┼─────┼────┼─────┼───────┼─────┼─────┤
│彭興榮  │          │          │1/1     │        │          │          │        │          │              │          │          │
├────┼─────┼─────┼────┼────┼─────┼─────┼────┼─────┼───────┼─────┼─────┤
│衛香偉  │          │          │        │1/1     │          │          │        │          │              │          │          │
├────┼─────┼─────┼────┼────┼─────┼─────┼────┼─────┼───────┼─────┼─────┤
│鄭香汀  │          │          │        │        │1/1       │          │        │          │              │          │          │
├────┼─────┼─────┼────┼────┼─────┼─────┼────┼─────┼───────┼─────┼─────┤
│楊育鑫  │          │          │        │        │          │4679/10000│        │          │              │          │          │
├────┼─────┼─────┼────┼────┼─────┼─────┼────┼─────┼───────┼─────┼─────┤
│林連妹  │          │          │        │        │          │1894/10000│        │          │              │          │          │
├────┼─────┼─────┼────┼────┼─────┼─────┼────┼─────┼───────┼─────┼─────┤
│楊明鑫  │          │          │        │        │          │3427/10000│        │          │              │          │          │
├────┼─────┼─────┼────┼────┼─────┼─────┼────┼─────┼───────┼─────┼─────┤
│賴福海  │          │          │        │        │          │          │1/1     │          │              │          │          │
├────┼─────┼─────┼────┼────┼─────┼─────┼────┼─────┼───────┼─────┼─────┤
│范揚成  │          │          │        │        │          │          │        │4182/10000│              │          │          │
├────┼─────┼─────┼────┼────┼─────┼─────┼────┼─────┼───────┼─────┼─────┤
│范光明  │          │          │        │        │          │          │        │5818/10000│1/1           │          │          │
├────┼─────┼─────┼────┼────┼─────┼─────┼────┼─────┼───────┼─────┼─────┤
│蔡林秋梧│          │          │        │        │          │          │        │          │              │2890/10000│          │
├────┼─────┼─────┼────┼────┼─────┼─────┼────┼─────┼───────┼─────┼─────┤
│張鳳美  │          │          │        │        │          │          │        │          │              │7110/10000│          │
├────┼─────┼─────┼────┼────┼─────┼─────┼────┼─────┼───────┼─────┼─────┤
│林志偉  │          │          │        │        │          │          │        │          │              │          │6427/10000│
├────┼─────┼─────┼────┼────┼─────┼─────┼────┼─────┼───────┼─────┼─────┤
│林俊華  │          │          │        │        │          │          │        │          │              │          │3573/10000│
└────┴─────┴─────┴────┴────┴─────┴─────┴────┴─────┴───────┴─────┴─────┘
附表二：台元段277、278地號土地找補金額明細表（新臺幣單位：元）
        即卷二第66頁
附表三：台元段413、416地號土地找補金額明細表（新臺幣單位：元）
        即卷二第68頁
附表四：訴訟費用負擔比例
┌────┬──────┬───┐
│姓名    │訴訟費用負擔│備  註│
│        │比例        │      │
├────┼──────┼───┤
│衛東成  │12/100      │      │
├────┼──────┼───┤
│葉張瓊英│12/100      │      │
├────┼──────┼───┤
│彭興榮  │12/100      │      │
├────┼──────┼───┤
│衛香偉  │7/100       │      │
├────┼──────┼───┤
│鄭香汀  │6/100       │      │
├────┼──────┼───┤
│楊育鑫  │6/100       │      │
├────┼──────┼───┤
│林連妹  │4/100       │      │
├────┼──────┼───┤
│楊明鑫  │4/100       │      │
├────┼──────┼───┤
│賴福海  │6/100       │      │
├────┼──────┼───┤
│范揚成  │1/100       │      │
├────┼──────┼───┤
│范光明  │12/100      │      │
├────┼──────┼───┤
│蔡林秋梧│1/100       │      │
├────┼──────┼───┤
│張鳳美  │3/100       │      │
├────┼──────┼───┤
│林志偉  │3/100       │      │
├────┼──────┼───┤
│林俊華  │2/100       │      │
├────┼──────┼───┤
│連榮坑  │1/100       │      │
├────┼──────┼───┤
│莊秀鳳  │0           │      │
├────┼──────┼───┤
│衛劉梅妹│1/100       │      │
├────┼──────┼───┤
│衛振豐  │6/100       │      │
├────┼──────┼───┤
│劉李貞媛│1/100       │      │
└────┴──────┴───┘